臺灣高等法院臺南分院民事判決　九十年度上字第七二號
　　　　上　訴　人　華升營造有限公司
　　　　法定代理人　乙　○　○.
　　　　被 上 訴人　漢特工程顧問有限公司
　　　　法定代理人　甲　○　○.
右當事人間請求給付承攬報酬事件，上訴人對於中華民國八十九年十二月六日台灣台
南地方法院八十八年度訴字第三一一號第一審判決提起上訴，經本院判決如左：
    主    文
上訴駁回。
第二審訴訟費用由上訴人負擔。
    事    實
甲、上訴人方面：
一、聲明：求為判決：(一)原判決廢棄。(二)右廢棄部份，被上訴人在第一審之訴及假執
    行之聲請均駁回。(三)第一、二審訴訟費用由被上訴人負擔。(四)如受不利之判決，
    請准上訴人供擔保免為假執行。
二、陳述：除與原判決記載相同者，茲引用外，另補稱略以：
（一）關於系爭工程款之付款時期：本件系爭工程承攬契約「付款辦法」欄之（三）
      約定：保留款十﹪俟「業主檢驗合格」或「本公司派員驗收後」乙次付清。即
      被上訴人得請求保留款之時期為「業主檢驗合格」（即交通部國道新建工程局
      ）或「本公司派驗收後」。查被上訴人於原審雖提出該國道工程已通車之新聞
      稿，惟該國道工程當時為因應交通需求先行通車，但通車之日（或之前）該工
      程尚未複檢合格。經查系爭工程係在八十八年四月二十八日始經業主驗收合格
      ，則原審判決以八十八年三月十七日即上訴人收受起訴狀繕本送達之翌日，為
      遲延利息之起算日，容有違誤。
      另被上訴人屢次主張「各期工程款之保留款亦應均於被上訴人每月提出工作總
      表，經上訴人公司人員確認無誤核可時，已得請求」云云，被上訴人自八十三
      年九月十五日迄八十七年五月五日已陸續提出總表，倘均已得請求保留款，惟
      依民法第一百二十七條第七款規定請求給付承攬報酬之時效為二年，上訴人亦
      主張時效抗辯，即在八十五年十二月十四日以前之保留款請求權均因時效而消
      滅，本件被上訴人係於八十七年十二月十四日才起訴請求。
（二）關於上訴人主張應扣款之部份：
    1.扣款明細詳上訴人於原審八十九年九月二日民事答辯狀附呈「被證五」之「扣
      款明細表」。
    2.關於內業部份主張扣除之理由：
      內業：係指現場實地量測後，計算求證，以得成果之工作。（未出工）
      外業：係指實際「出工」在外實地「測量」之工作。
      而依兩造合約之詳細價目表（附卷）係載項目：「施工測量」；單位「組／天
      」。而「補充說明」第五、條件記載「一、乙方每『組』提供車輛乙部，人員
      三位配置對講機，光波測距儀及菱鏡組水準儀，程式計算機等」；「五、甲方
      提供之資料僅供參考，乙方須自行檢測計算求證..... 」。由此一合約及補充
      說明之記載可知，計價之單位係「組／天」，即一組一天為一個計價單位。而
      「組」，則指被上訴人每組須備有車輛、人員三人、對講機及測量儀器等，明
      顯是指「外業」之工作而言。（因只有外業才會用到車輛及對講機等）因此，
      內業之部份，本即須由乙方自行計算求證，不得另行計價。故內業部份計九萬
      元應不得向上訴人請求。
    3.關於使用上訴人公司儀器之部份：金額詳上述扣款明細表。
      被上訴人提供之儀器因不夠準確，致須使用上訴人儀器，造成上訴人額外之負
      擔，此部份有附於原審卷之上訴人測量隊隊員龔志富之說明（八十九年九月二
      日民事答辯狀附呈「被證四」）為證。
三、證據：除援用第一審所提證據外，提出交通部台灣區國道新建工程局八十八年十
    月三十日函影本為證，並聲請向台灣省土木技師工會函詢及傳喚證人龔志富、林
    慶德二人。
乙、被上訴人方面：
一、聲明：求為判決：(一) 上訴駁回。(二)訴訟費用由上訴人負擔。
二、陳述：除與原判決記載相同者，茲引用外，另補稱略以：
（一）本件被上訴人得請求報酬之時間不以上訴人經其業主複驗合格為準。
      依兩造所立「工程承攬簡約」付款辦法第三條規定：「保留款十％俟業主檢驗
      合格或『本公司（指華升公司）派員驗收後』乙次付清」已明定若經上訴人公
      司派員驗收後，亦應付清。由於測量工作乃一切土木工程之前驅作業，被上訴
      人於每階段測量工作完成後均應將測量結果陳報上訴人所派測量隊長簽字，須
      測量無誤，才可繼續下段測量，其後所有土木工程才能開始。茲該每階段測量
      工程均已完成並經上訴人逐期驗收，依約給付各段測量工作除百分之十保留款
      以外之全部報酬，有前陳請款記錄表附卷可稽，並有被上訴人自八十三年九月
      十五日起依上訴人核可金額開立供上訴人憑以申報營業稅扣抵之統一發票可證
      ，苟被上訴人之測量工作未完成或有瑕疵，何以被上訴人自八十三年九月十五
      日迄八十七年五月五日均依期核可並給付每期應付報酬百分之九十？足證被上
      訴人均已依約完成給付，並經上訴人驗收無疑。則各期工程款之保留款亦應均
      於被上訴人每月提出工作總表，經上訴人公司人員確認無誤核可時，已得請求
      。其後上訴人雖一再設詞拖延，請於被上訴人工作結束時一併給付，並不礙被
      上訴人之請求，何況被上訴人今亦已完成所有之工作，自得請求。
      因此被上訴人既已完成工作，自得請求給付報酬，上訴人因其他工作瑕疵未得
      其定作人之人複驗合格，與上訴人並不相干，且上訴人自本件起訴迄今已逾二
      年六個月以上，均無法舉證證明被上訴人之工作有何瑕疵？且因此瑕疵致其無
      法獲定作人之驗收合格？其所辯純為延滯訴訟而已，並無可採。
（二）上訴人所辯應扣款項目均無理由：
   1. 報酬部分：
      本件工程報酬之計算係「開口合約，核實計價」，有系爭工程承攬簡約之「承
      攬總價」欄載明可稽。並於其下承攬條件一、明定「本工程發包總價除註明以
      總價計算，均應俟竣工後按驗收之實做數量照本約詳細價目單內所列單價計算
      之」。因此系爭工程上訴人應給付報酬，即按被上訴人施工日數計算，由被上
      人每月向其申請，經上訴人核算後給付。至於每日工作單價：
      (1)被上訴人主張每日工作單價應按新台幣（下同）一二三０八元計，有八十四
        年三月三日致上訴人之報價單可證，且嗣後上訴人每月核計予被上訴人之工
        程款亦均以每日一二三０八元為計算單位，其付款時間長達三年以上，並據
        此而受領被上訴人所開立之統一發票，申報稅捐抵扣，甚至上訴人八十九年
        九月二日書狀所舉計算表，自八十四年三月起即亦按每日一二三０八元計算
        為其扣款標準，亦有上訴人自陳月報表末合計欄明確載明每日一二三○八元
        甚詳，均為明顯確定之證據。否則上訴人於每月與被上訴人核計請款數額為
        何要以每日一二三０八元為計算基礎？
      (2)以上亦據上訴人原審八十九年九月二日答辯狀理由第三項自認雙方合意「自
        八十四年二月加價為每日一二三０八元」甚詳。而本件被上訴人請求工程款
        之計算方式，已詳列如原審所附被上訴人向上訴人請領工程款後由被上訴人
        開立交付上訴人收執之統一發票及經上訴人逐月核可之工作總表影本各一冊
        可證，其數額上訴人亦不爭執，僅主張應扣除內業費用而已，參見鈞院九十
        年九月廿一日庭訊筆錄記載可稽。是本件爭點僅在上訴人主張扣款項目有無
        理由？
    2.內業部分：
      所謂內業，即上訴人公司將放樣資料交付被上訴人以實施放樣測量之先前作業
      ，乃上訴人測量計算內部作業系統（包括先計算數據、整理、謄寫相關資料等
      ），即上訴人內業人員計算後再將計算結果交予外業測量隊，以進行放樣工作
      。此與被上訴人取得上訴人交付資料後，再「自行檢測計算求證」之工作係屬
      兩事。被上訴人取得上訴人交付之數據資料後之檢算工作，已屬外業範圍，多
      由被上訴人派遣之測量隊長許再元，自行利用時間檢算，從未如本件上訴人所
      主張，併計入工作向其請款。退步言之，被上訴人之測量人員係於「每次」放
      樣前始取得上訴人交付之「放樣資料」，亦即在系爭工程前後歷時近三年之時
      期內，上訴人至少交付放樣資料數十或百次以上，被上訴人自然亦需檢算數十
      或百次以上，苟如此，被上訴人之「以內業請款」亦當有百次以上之記錄，然
      本件上訴人主張者，竟僅有寥寥數筆，已足證所謂「內業」絕非如所稱乃被上
      訴人「自行檢測計算求證」之工作甚明。況且被上訴人對上訴人之請款亦以實
      作為準，而八十三年八月之應得款項數額亦經上訴人當月核可始會給付，查依
      上訴人原審所舉八十三年「八月份總表」所列，當月應請總額僅二０七０００
      元，而應扣款即達八一０００元，將近二分之一比例，苟確如上訴人所主張此
      係應扣款八十三年間發款時，豈有不予爭執之理？況且被上訴人施作期間，亦
      未曾簽署上訴人所舉之該八十三年八、九月總表，核與被上訴人所舉之工作表
      單均經雙方簽署者不同，上訴人所舉該八十三年八、九月總表自非真實，而不
      可採。此由上訴人於原審八十九年九月十八日準備書狀所舉八十七年二月報表
      記載不實，亦可證上訴人有使用偽造證據之嫌，且上訴人每月會算均輜銖必較
      ，若可免付，當早已扣除。再者，兩造關於工程款之給付既以被上訴人實作日
      數為準，則被上訴人既有派工耗時實際協助上訴人從事其內業作業，亦應計款
      ，本屬當然。右情除請傳訊證人即被上訴人當時之測量隊長許再源外，並可請
      命上訴人提出其主張應扣款之內業資料由被上訴人工作人員完成之部分，究明
      其內容究係屬「被上訴人應自行檢測計算求證」者，或係上訴人內部應計算或
      整理資料之部分，即明事實。
    3.所謂「無法閉合」部分：（此部分上訴人上訴並未爭執）
      上訴人於原審所提之八十四年「三月份總表」三月十四日下註明「無法閉合」
      ，惟此乃上訴人自已片面擅自加註，並未經被上訴人簽署認可，上訴人否認之
      ，自不可遽採為認定基礎。況且上訴人所承包系爭工程，監工即中華顧問工程
      股份有限公司，被上訴人測量隊之測量成果須呈送中華顧問公司一同會測，須
      會測通過，上訴人之施工隊才能進行施工。苟有「無法閉合」之情況，則中華
      顧問工程公司之監工豈會簽準測量申請單？故並無所謂「無法閉合」之情況。
      上訴人主張此有利於之事實自須先負舉證之責任，徒托空言，自無可取。退步
      言之，若上訴人承認此工程「無法閉合」那測量監工顯然失職，進而，此交流
      道工程及橋樑結構，必須全部拆除重做，但本工程已通車，足證上訴人所辯不
      實。
    4.使用上訴人公司之儀器部分：
      此項被上訴人否認之，且上訴人所舉工作總表亦完全無被上訴人公司使用其何
      種儀器。即應予扣款之紀錄；尤其兩造間亦無任何關於使用上訴人公司器具即
      應扣款及扣款標準如何協議，上訴人片面空言，實無可採。況且被上訴人本身
      乃測量之專業公司，自有專業測量儀器，且被上訴人所使用於現場者乃日本製
      NIKON OTM-七五○型機器，為日系測量儀器中精密度最高者，可請命負責系爭
      工程監工之中華顧問公司到庭說明並鑑定該儀器之精密度以明事實真相。而自
      被上訴人所舉各月工作表之紀錄可知，被上訴人「每一」測量成果完成均須經
      中華工程公司會測，其項目當不僅只有上訴人抗辯所舉月份，則茍被上訴人尚
      須使用上訴人之測量儀器俾與中華工程公司會測，豈非被上訴人之儀器精度未
      達標準？如此，則被上訴人其他未使用上訴人公司儀器會測之部分，當亦無法
      達中華工程公司之會測要求才是，惟此觀被上訴人所舉工作總表，被上訴人與
      中華工程公司之會測均無瑕疵，甚至上訴人所舉報表亦未記載會測有何瑕疵，
      足證被上訴人公司之儀器已足符要求，根本無需使用上訴人公司之儀器以供會
      測也。
三、證據：援用第一審所提證據外。
    理    由
一、被上訴人起訴主張：被上訴人於八十三年間承攬上訴人所承辦「第二高速公路後
    續計劃第Ｃ三七一Ｚ標台南環線台南系統交流道及安定交流道工程」之測量工程
    ，迄八十七年四月份已如期完工，並經上訴人公司驗收完畢，詎上訴人迄今尚積
    欠被上訴人工程尾款一百六十萬六千三百十一元拒不給付，上訴人所陳應扣款之
    項目、金額等資料，均為上訴人片面製作，未經被上訴人同意，被上訴人否認之
    ，為此依民法第五百零五條第一項之規定，訴請上訴人給付前開工程尾款等語。
二、上訴人則以：被上訴人承攬系爭工程雖已完工，並經驗收完畢，上訴人自認固尚
    有一百六十萬六千三百十一元之工程尾款未給付予被上訴人，惟本件如以一般工
    程測量佔其工程費比例及按本合約單價結算，合理之測量費用為六百八十三萬元
    ，但上訴人實已支付一千三百五十一萬三千九百三十一元，則本件工程款實早已
    全部支付結清，又被上訴人所請求之工程款即係兩造所約定之保留款，工程扣留
    保留款之用意即在於工程完成後，由上訴人在合約範圍內檢視被上訴人是否按照
    合約規定執行，被上訴人施工過程中如有超估及瑕疵應扣款等部分，理當於結清
    支付保留款時一併扣回，本件應扣款之項目包含有原告應負責之內業作業、被上
    訴人使用上訴人之測量儀器、被上訴人導線無法閉合而重測、被上訴人重複放樣
    及放樣錯誤而修改、被上訴人補樁工作項目重複等部分，經統計後，被上訴人所
    請求之款項中應扣除一百二十五萬一千五百七十五元，始為上訴人應給付予被上
    訴人之尾款，又本件工程於八十八年四月二十八日始經業主交通部國道新建工程
    局驗收完畢，而原審利息起算日竟自八十八年三月十七日本件起訴狀繕本送達上
    訴人之翌日起算，亦有違誤云云資為抗辯。
三、本件被上訴人主張其於八十三年間與上訴人簽訂承攬契約，承攬上訴人所承辦「
    第二高速公路後續計劃第Ｃ三七一Ｚ標台南環線台南系統交流道及安定交流道工
    程」之「測量工程」，該工程已完工並經驗收完畢，上訴人應給付之報酬，迄今
    尚積欠工程尾款計一百六十萬六千三百十一元未為給付之事實，業據被上訴人提
    出工程承攬簡約、請款記錄表等影本為證（見原審所附台灣高雄地方法院八十八
    年度訴字第五四號卷第五至七頁、第八至十頁），上訴人對上開被上訴人尚有工
    程尾款一百六十萬六千三百十一元部分不爭執，堪信該部分被上訴人之主張為真
    實，惟上訴人以前揭情節置辯。是本院所應審酌者，乃上訴人之抗辯是否有理，
    若上訴人抗辯有理由，則應扣除其所主張應扣減之工程款項；若上訴人抗辯無理
    由，則自應准被上訴人之請求。
四、本件經查：
（一）上訴人固以：如以一般工程測量佔其工程費比例及本合約單價結算，本件工程
      合理之測量費用為六百八十三萬元，但上訴人實已支付一千三百五十一萬三千
      九百三十一元，則本件工程款實早已全部支付結清云云，惟此已經被上訴人否
      認，且本件測量之單價係兩造所議定，上訴人所舉其他之建築工程測量費用案
      例資料乃係上訴人單方面於事後之主張，並非兩造於簽訂本件合約時所參酌之
      資料，自不足以上開所辯而推翻兩造先前所為之合意。況假若上訴人所辯本件
      測量工程之合理價格僅為六百八十三萬元屬實，則其怎有可能同意支付高於該
      合理價格約一倍之金額予被上訴人之理？是上訴人此部分之抗辯，不可採信。
（二）查，被上訴人所請求之工程款即係兩造所約定之保留款乙節，為兩造所不爭執
      ，依兩造所簽訂之工程承攬簡約中「付款辦法」欄(三)約定：「保留款百分之十
      俟業主檢驗合格或本公司派員驗收後乙次付清」。經查被上訴人係承攬上訴人
      所得標「第二高速公路後續計劃第Ｃ三七一Ｚ標台南環線台南系統交流道及安
      定交流道工程」中之「測量工程」。由於測量工作乃一切土木工程之前置作業
      ，須於每階段測量工作完成後將測量結果陳報經監測無誤，才可繼續下段測量
      ，其後所有土木工程才能開始。被上訴人主張於每階段測量工作完成後均已將
      測量結果陳報上訴人所派測量隊長簽字，因測量無誤，始繼續下段測量，而該
      每階段測量工程均已完成並經上訴人逐期驗收，依約給付各段測量工作除百分
      之十保留款以外之全部報酬，有原起訴狀所附請款記錄表及被上訴人自八十三
      年九月十五日起依上訴人核可金額開立供上訴人憑以申報營業稅扣抵之統一發
      票等影本在卷可證（見台灣高雄地方法院八十八年度訴字第五四號卷第八至十
      頁及原審一卷第卅四至五三頁）。苟被上訴人之測量工作未完成或有瑕疵，何
      以被上訴人自八十三年九月十五日迄八十七年五月五日均依期核可並給付每期
      應付報酬百分之九十？足證被上訴人均已依約完成本件工程，並經上訴人驗收
      無疑。上訴人固提出交通部台灣區國道新建工程局八十八年十月三十日函抗辯
      其上載明本標工程於八十八年四月二十八日驗收合格（見本院卷第八一頁）。
      然按測量工作係一切土木工程之前置作業，須於每階段測量工作完成後將測量
      結果陳報經監測無誤，才可繼續下段測量，其後所有土木工程才能開始，已如
      前述。而被上訴人承作部分為此測量工作，即其工作完成無誤後上訴人始能進
      行嗣後之工程，核與上開交通部台灣區國道新建工程局八十八年十月三十日函
      係指上訴人承作該標高速公路段已全部完工並驗收合格，二者間所指之範籌顯
      不相同。查依兩造簽訂之工程承攬簡約中「付款辦法」欄(三)亦已約定：「保留
      款百分之十俟業主檢驗合格或本公司派員驗收後乙次付清」，即經上訴人派員
      驗收合格後亦應付款，而上訴人確已估驗完畢並予付款（見台灣高雄地院八十
      八年度訴字第五四號卷第十頁），可見被上訴人所承作之工程確已經上訴人派
      員驗收合格，否則上訴人不會付款，則後續工程亦無從續行並完成。從上所述
      ，則本件工程至遲於八十七年五月五日已經上訴人驗收完畢，應可認定。被上
      訴人既已施作工程完工並經驗收完畢，上訴人即應依約給付該筆保留款予被上
      訴人。上訴人辯稱本件工程扣留保留款之用意即在於工程完成後，由上訴人在
      合約範圍內檢視被上訴人是否按照合約規定執行，被上訴人施工過程中如有超
      估及瑕疵應扣款等部分，即應於結清支付保留款時一併扣回云云，已經被上訴
      人為否認，上訴人未能舉出被上訴人承作之本件工程有何瑕疵，對於所謂超估
      可扣款部分亦僅稱此為在工程界普遍行之多年之慣例，亦無法舉證證明之，則
      上訴人此之抗辯自無足採。
（三）上訴人抗辯稱被上訴人工程應包括內業部分，故內業作業亦應扣款云云。查上
      訴人所謂「內業」應係指上訴人公司將放樣資料交付被上訴人以實施放樣測量
      之先前作業，係上訴人測量計算內部作業包括先計算數據、整理、謄寫相關資
      料，即上訴人內業人員計算後再將計算結果交予外業測量隊，以進行放樣而言
      。上訴人應交付上開資料予被上訴人，被上訴人始能知其工作範圍，故此項工
      作當然為上訴人之作業，而被上訴人取得上開上訴人交付之資料後，應再自行
      檢測計算求證，兩者核對無誤施測才會正確，如有出入才知何者出錯，始能權
      責分明。經查本件被上訴人係承作測量工程，上訴人稱內業所生費用應由被上
      訴人負責乙節，核與被上訴人指稱「內業」係指相關基本資料之計算、謄寫，
      為上訴人自身應負責之作業不符，上訴人就其所辯無法舉證證明。且倘若「內
      業」確應由被上訴人負責，則被上訴人未為內業作業之當月，上訴人本即無庸
      付款予被上訴人，上訴人何以會先支付該部分之款項予被上訴人？此與常理不
      合。此由上訴人所提出之八十三年八月份工作總表所列，當月被上訴人請款總
      額僅二十萬七千元，而上訴人主張之應扣款額即達八萬一千元（見原審二卷第
      廿四頁、原審一卷第卅四頁），將近二分之一之比例，上訴人於本件既主張該
      筆款項應由被上訴人自行負擔，則本即不應給付予被上訴人，何以其於當時竟
      未異議而先行給付？顯違反常情甚明，是上訴人主張內業部分應扣款，亦無理
      由。
（四）上訴人另抗辯被上訴人使用上訴人之測量儀器，應予扣款部分。查上訴人稱本
      件工程原訂每日工作單價九千元，被上訴人每組需提供車輛乙部、人員三位，
      配置對講機、光波測距儀及菱鏡組水準儀、程式計算機等，訂約之後，被上訴
      人進場施作，因所使用之經緯儀精度不夠，應更換精度較高之儀器，始能符合
      業主國工局之要求標準，經被上訴人提出加價補貼，上訴人遂自八十四年二月
      份起加價為每日單價一萬二千三百零八元，但加價後，被上訴人於會測時，仍
      未能提供更精準之儀器，檢測結果往往不符合業主之要求，只得使用上訴人之
      儀器進行會測工作，故被上訴人使用上訴人之測量儀器部分上訴人難以加價後
      之金額計價給付被上訴人，已給付之部份應扣款方屬合理云云。惟查被上訴人
      堅決否認有使用上訴人之測量儀器，上訴人對此有利於己之事實自應舉證證明
      之，而上訴人就此並無法舉證證明，且上訴人所提出之工作總表完全無被上訴
      人公司使用其何種儀器及應予扣款之紀錄，兩造間亦無任何關於使用上訴人公
      司之儀器即應扣款及扣款標準如何之約定，再被上訴人每一測量成果完成均須
      經中華工程公司會測，倘被上訴人之測量儀器不精準，則被上訴人未使用上訴
      人公司儀器會測之部分，應全部無法達到中華工程公司之會測要求才是，惟由
      上訴人所提出之工作總表觀之（見原審二卷第八五至一二四頁），有部分被上
      訴人未使用上訴人公司之儀器會測部分，上訴人並未主張應扣款，亦即該部分
      有經中華工程公司會測合格通過，益徵被上訴人並無使用之測量儀器不精準而
      需使用上訴人儀器之情事，上訴人據以主張其原同意加價補貼並已給付被上訴
      人之金額應予扣款，即無理由。
（五）上訴人又抗辯被上訴人在執行測量工作時及測量後，應做好樁位之保護措施，
      被上訴人未注意之，致發生樁位遭破壞而須補樁，增加上訴人施工之成本，又
      被上訴人有重複放樣及放樣錯誤修改情事，係屬可歸責於被上訴人，此部分亦
      應扣款云云。被上訴人則否認其有放樣錯誤而修改之情，亦否認樁位之保護為
      其責任，並稱補樁及重複放樣係應上訴人之要求而為之等語。經查：兩造之合
      約並無關於樁木應由被上訴人保管或保管幾日或如何拔樁等之約定，被上訴人
      之工作既在於測量，堪認其於測量完成，在測量點打樁完畢後，工作即屬完成
      ，而不負保管樁位之責任，且須補樁、重複放樣之因素甚多，上訴人未區分及
      舉證係因被上訴人之故意或過失所致，即泛稱應予扣款，即有未合，況若被上
      訴人於施作工程時已有前述上訴人主張之瑕疵存在，則何以上訴人之現場工地
      主任、測量隊長無人在報表上註明？上訴人於當月會算時為何不扣除該款項或
      加註異議？有被上訴人提出各月份之工作總表，其上有華升測量隊之林慶德或
      龔志富及區經理黃榮飛之簽章可參（見原審一卷第五四至一０八頁），足見上
      訴人此部分之抗辯不可採。
（六）上訴人再抗辯稱被上訴人於八十四年三月十四日因導線測量無法閉合需重測，
      此部分上訴人不予計價云云。經查：被上訴人否認其曾發生導線測量無法閉合
      需重測情事，且卷附上訴人所提出之八十四年三月份工作總表（見原審二卷第
      一二０頁），於八十四年三月十四日下註明「無法閉合」四字，該四字乃上訴
      人自己擅自加註，並未經被上訴人簽署認可等情，為上訴人所自承，則自難以
      上訴人自己之認定即認被上訴人有因導線測量無法閉合需重測之情事存在，上
      訴人據以主張扣款即屬無據。
（七）上訴人另以：如依被上訴人所主張「各期工程款之保留款亦應均於被上訴人每
      月提出工作總表，經上訴人公司人員確認無誤核可時，已得請求」為可採，則
      被上訴人自八十三年九月十五日迄八十七年五月五日已陸續提出總表，倘均已
      得請求保留款，依民法第一百二十七條第七款規定請求給付承攬報酬之時效為
      二年，被上訴人逾期請求而主張時效抗辯云云。按依民法第四百九十條第一項
      規定「稱承攬者，謂當事人約定，一方為他方完成一定之工作，他方俟工作完
      成後給付報酬之契約」，即原則上承攬人於工作完成後始能有報酬請求權。是
      本件於被上訴人完成並經上訴人於八十七年五月五日估驗完畢後其給付報酬請
      求權之時效始進行，而被上訴人係於八十七年十二月四日提起本件之訴（見起
      訴狀之收件戳），其時效尚未完成，上訴人於此尚有誤會。綜上所述，上訴人
      上開抗辯就被上訴人請求之工程款中尚應扣除一百二十五萬一千五百七十五元
      ，均不可採。
五、查上訴人最遲於八十七年五月五日估驗完畢，始給付先前之大部分工程款，其請
    款紀錄表上復載明會算後之工程尾款共計一百六十萬六千三百十一元，有請款紀
    錄表在卷可憑（見原審所附台灣高雄地方法院八十八年訴字第五四號卷第十頁）
    ，上訴人於本院準備程序時亦自認被上訴人提出之數目（額）沒錯（見本院卷第
    六五頁），則原審依被上訴人之請求以八十八年三月十七日即上訴人收受起訴狀
    繕本送達之翌日，為遲延利息之起算日，合於民法第二百二十九條第二項規定，
    自屬有據。從而，被上訴人依承攬之法律關係，請求上訴人給付一百六十萬六千
    三百十一元，及自八十八年三月十七日起至清償日止，按年息百分之五計算之利
    息，為有理由，應予准許。原審判命上訴人如數給付，並依兩造之聲請分別酌定
    擔保金額為准、免假執行，經核並無違誤，上訴意旨指摘原判決不當，求予廢棄
    改判，為無理由，應駁回其上訴。又本件事證已臻明確，兩造其餘攻擊防禦方法
    及舉證，經審核後於判決結果不生影響，爰不逐一論駁。
六、據上論結，本件上訴為無理由，依民事訴訟法第四百四十九條第一項、第七十八
    條，判決如主文。
中　　　華　　　民　　　國　　九十一　　年　　　一　　　月　　二十二　　日
                                      臺灣高等法院臺南分院民事第測一庭
~B1　　　　審判長法官　林輝雄
~B2　　　　　　　法官　徐宏志
~B3　　　　　　　法官　王明宏
